【裁判字號】    98,上易,158
【裁判日期】    981006
【裁判案由】    拆屋還地
【裁判全文】
臺灣高等法院臺南分院民事判決         98年度上易字第158號
上  訴  人  乙○○
訴訟代理人  黃正彥  律師
            黃雅萍  律師
被 上 訴人  丙○○
訴訟代理人  唐小菁  律師
            楊申田  律師
上列當事人間因拆屋還地事件，上訴人對於中華民國98年6月25
日臺灣臺南地方法院第一審判決（98年度訴字第424 號）提起上
訴，本院於98年9月22日言詞辯論終結，判決如下：
    主  文
上訴駁回。
第二審訴訟費用由上訴人負擔。
    事  實  及  理  由
一、被上訴人起訴主張：
  (一)、坐落臺南縣新市鄉○○段79-5地號土地（下稱系爭土地）
      乃伊向法院拍賣取得，並於民國（下同）97年12月16日辦
      妥所有權移轉登記。而上訴人所有未保存登記建物（下稱
      系爭建物）並無任何占用權源，竟占用系爭土地如原判決
      附圖（下簡稱如附圖）所示斜線部分，面積為58.77平方
      公尺。爰依民法第767條規定，請求上訴人拆屋還地，原
      審為上訴人敗訴之判決，並無不合。
  (二)、聲明：
    1.上訴駁回。
    2.第二審訴訟費用由上訴人負擔。
二、上訴人則以：
  (一)、系爭土地原係伊之父親曾石牛所有，嗣由伊之弟甲○○繼
      承，其後因甲○○借款未清償致系爭土地遭法院拍賣，而
      由被上訴人拍賣取得。然系爭土地上之建物係伊所搭建、
      使用，已搭建15、16年，而南側緊鄰之鐵皮屋亦係伊所搭
      建、使用，已搭建25年，伊均有繳稅且經系爭土地原所有
      人曾石牛同意，應有合法占有之權源。又系爭土地遭拍賣
      時，被上訴人明知系爭土地上有伊之建物，且系爭建物不
      在本件拍賣範圍內，仍予買受，自應默許伊繼續使用系爭
      土地，不得請求拆屋還地等語，資為抗辯。原審法院為伊
      敗訴之判決，尚有未合，爰提起上訴。
  (二)、聲明：
    1.原判決廢棄。
    2.被上訴人在第一審之訴及假執行之聲請均駁回。
    3.第一、二審訴訟費用由被上訴人負擔。
三、被上訴人主張系爭土地係其向法院拍賣取得，並辦畢所有權
    移轉登記，而上訴人所有未保存登記建物占用被上訴人所有
    之系爭土地，占用之範圍如附圖斜線部分所示，面積為58.
    77平方公尺等情，業據其提出地籍圖謄本、土地登記第二類
    謄本為證，並經原審勘驗現場查明屬實，有勘驗測量筆錄、
    現場照片等影本在卷可參（見補字卷第4-5頁、原審卷第13-
    15頁、第29-30頁），並囑託臺南縣新化地政事務所測量後
    繪製複丈成果圖附卷為憑（見原審卷第17），自可信為真實
    。
四、至於被上訴人主張依所有物返還請求權之法律關係，請求命
    上訴人拆屋還地等語。然為上訴人所否認，並以前開情詞置
    辯。是本件應審酌者為：上訴人有無占用系爭土地之權源？
    經查：
  (一)、按所有人對於無權占有或侵奪其所有物者，得請求返還之
      。對於妨害其所有權者，得請求除去之。有妨害其所有權
      之虞者，得請求防止之，民法第767條定有明文。次按當
      事人主張之事實，經他造於準備書狀內或言詞辯論時或在
      受命法官、受託法官前自認者，無庸舉證。民事訴訟法第
      279條第1項定有明文。又當事人於訴訟上所為之自認，於
      辯論主義所行之範圍內有拘束法院之效力，法院自應認當
      事人自認之事實為真，以之為裁判之基礎（最高法院26年
      上字第805號例參照）。又當事人於訴訟上所為之自認，
      於辯論主義所行之範圍內有拘束當事人及法院之效力，法
      院應認其自認之事實為真，以之為裁判之基礎，在未經自
      認人合法撤銷其自認前，法院不得為與自認之事實相反之
      認定。而自認之撤銷，自認人除應向法院為撤銷其自認之
      表示外，尚須舉證證明其自認與事實不符且係出於錯誤，
      或經他造同意者，始得為之。
  (二)、經查上訴人所有之系爭建物占用系爭土地如附圖所示斜線
      部分，土地如附圖所示斜線部分之面積，且無占有之權利
      等事實，業據上訴人於原審自認在卷（見原審98年6月18
      日言詞辯論筆錄原審卷第28頁），是被上訴人依民法第76
      7條之規定，請求上訴人將坐落系爭土地之地上物拆除，
      並將該土地騰空交還予被上訴人，自屬有據。
  (三)、雖上訴人於本院復主張：系爭三筆土地原係其父曾石牛所
      有，嗣由其弟甲○○繼承，其弟因借款未清償致該地遭法
      院拍賣，始由被上訴人取得。然因系爭建物已搭建多年，
      且經系爭土地原所有人曾石牛同意，應有合法占用之權源
      等情，固提出證人丁○○、甲○○之證述為據（見本院卷
      第43-48頁），上訴人復於本院言詞辯論程序中主張其使
      用系爭土地每月支付5千元給曾石牛，故為租賃關係云云
      。惟上訴人就曾石牛同意上訴人於系爭土地上搭建系爭建
      物一節，究為無償之使用借貸關係或為租地建屋之租賃關
      係，均未舉證以實其說，顯不足憑採。且使用借貸為無償
      契約，原屬貸與人與使用人之特定關係，除當事人另有特
      約外，其間之權利義務並無移轉第三人之可言；再者稱租
      賃者，謂當事人約定，一方以物租與他方使用、收益，他
      方支付租金之契約。租賃為契約，故民法上有關契約之通
      則及法律行為之規定，於租賃契約當然適用之。是當事人
      間是否成立租賃契約，應本於出租人約明以某物租與相對
      人使用而有出租之意思，承租人約明支付租金有承租意願
      ，當事人並就租賃必要之事項達成合意始可，本件上訴人
      於原審及本院準備程序從未主張其向曾石牛承租系爭土地
      ，且證人丁○○、甲○○亦陳稱僅係父親同意兒子在土地
      上蓋房子而已，更無法證明上訴人與曾石牛間確有租賃關
      係，則上訴人此部分之主張顯非可取。
五、綜上所述，上訴人所有原判決如原審附圖所示之建築物，既
    無合法占用被上訴人所有系爭土地之權源。從而，被上訴人
    依民法第767條之規定，請求上訴人將如附圖所示斜線部分
    之建物拆除，並將土地交還被上訴人，自屬有據，而應准許
    。原審據此而為上訴人敗訴之判決，並依兩造陳明分別為准
    、免假執行之宣告，核無不合；上訴意旨指摘原判決此部分
    為不當，求予廢棄改判，非有理由，應予駁回。
六、本件事證已臻明確，兩造其餘攻擊防禦方法及所提證據，核
    對判決結果不生影響，自無一一詳予論駁之必要，併此敘明
    。
七、據上論結，本件上訴為無理由，依民事訴訟法第449條第1項
    、第78條，判決如主文。
中    華    民    國    98    年    10    月    6     日
                  民事第一庭    審判長法  官  丁振昌
                                      法  官  林永茂
                                      法  官  李素靖
上為正本係照原本作成。
不得上訴。
中    華    民    國    98    年    10    月    6     日
                                      書記官  林鈴香


司法院資訊處製作；財團法人民間司法改革基金會備份。
